---
title: "Predictive benchmark: split stability and preprocessing"
output:
  html_document:
    toc: true
    toc_depth: 2
---

Questo notebook contiene **due analisi indipendenti**. La prima risponde alla
richiesta di stabilità rispetto allo split; la seconda affronta separatamente
il preprocessing nel training. Hanno comandi di avvio, input e cartelle dei
risultati distinti. Gli F1 si riferiscono ai target Cluster 1 contro Cluster 2
specifici dei compendi, con Cluster 1 positiva, e non ne misurano la validità
biologica relativa.

## Configurazione in RStudio

Per il **secondo major del revisore 1**, impostare solo
`RUN_SPLIT_STABILITY <- TRUE`, lasciando `RUN_TRAINING_FOLD <- FALSE`.
Poi eseguire i blocchi in ordine oppure usare **Knit**. Con entrambi i valori
`FALSE`, il documento mostra soltanto eventuali risultati già salvati.

```{r setup, message=FALSE}
knitr::opts_chunk$set(echo = TRUE, warning = TRUE, message = TRUE)
candidates <- c(getwd(), file.path(getwd(), ".."), file.path(getwd(), "../.."))
is_repo <- vapply(candidates, function(p) {
  file.exists(file.path(p, "code/revision/05_prediction_workflow.R"))
}, logical(1))
if (!any(is_repo)) stop("Impostare la working directory alla cartella CNS_ML.")
PROJECT_DIR <- normalizePath(candidates[which(is_repo)[1]])

RUN_SPLIT_STABILITY <- FALSE
RUN_TRAINING_FOLD <- FALSE
FINAL_RDATA <- file.path(PROJECT_DIR, "final_matrices.RData")
NORMALIZED_RDATA <- file.path(PROJECT_DIR, "exp_meth_post_normalization.RData")
OUTPUT_SPLIT <- file.path(PROJECT_DIR, "results/revision/prediction/split_stability")
OUTPUT_PREPROCESSING <- file.path(PROJECT_DIR, "results/revision/prediction/training_fold")
FRAMEWORKS <- c("Drews", "Steele", "Tao")
N_SPLITS <- 20L
SPLIT_SEEDS <- 20261001L + seq_len(N_SPLITS) - 1L
INNER_FOLDS <- 10L
N_BOOTSTRAP <- 2000L
THREADS <- 2L

source(file.path(PROJECT_DIR, "code/revision/05_prediction_workflow.R"))
```

Servono `caret`, `xgboost`, `digest`, `ggplot2`, `knitr` e `rmarkdown`. Non vengono
installati pacchetti né scaricati dati automaticamente. Prima di leggere i file
grandi viene eseguito un piccolo controllo della compatibilità di XGBoost:
verifica che la selezione di 1, 2 e 3 iterazioni produca le predizioni attese.
Le versioni da 2.1.0 hanno cambiato la convenzione dell'estremo finale di
`iterationrange`; lo script gestisce entrambe le convenzioni.

I 20 split e i 2.000 bootstrap sono scelte fissate per questa analisi, non numeri
prescritti dal revisore. Mantenerli fissati prima di esaminare gli F1. Si possono
eseguire i compendi separatamente modificando `FRAMEWORKS`. L'elaborazione è
impegnativa anche con 64 GB di RAM: ogni split comprende una CV a 10 fold con la
griglia XGBoost documentata nella repo. Viene elaborato un compendio alla volta.

## A. Stabilità dello split: matrice finale originale

Questa sezione richiede **solo `final_matrices.RData`**, oltre al file dei cluster
presente nella repo. Parte dalla stessa matrice dei predittori disponibile prima
della suddivisione 80/20 originale. Non carica `normalized`, non riseleziona le
variabili e non ne modifica la riscalatura.

- Ripete lo split **80/20 stratificato per tipo tumorale**.
- All'interno di ogni nuovo training seleziona gli iperparametri con CV a 10 fold
  stratificata per classe. La selezione usa Accuracy, come il valore predefinito
  nel codice originale; l'esito principale sul test resta F1.
- Rifitta il modello selezionato sul training e produce le predizioni sul test.
- Per ogni test calcola un intervallo bootstrap percentile al 95%, ricampionando
  i pazienti e le coppie osservato/predetto entro ciascun tipo tumorale.

Si conservano i cluster archiviati e i pazienti dei cluster 1 e 2. Tipo tumorale,
identificativi e attività della signature usata come target originario sono
esclusi dai predittori. Età, purezza e gli altri predittori restano quelli della
matrice finale. Ogni strato tumorale con almeno due pazienti contribuisce sia a
training sia a test; eventuali singleton restano nel training e sono segnalati.

**Interpretazione:** questa analisi misura la stabilità rispetto allo split,
condizionatamente al preprocessing originale. Non risolve la distinta richiesta
sui filtri calcolati prima dello split.

```{r run-split-stability}
if (RUN_SPLIT_STABILITY) {
  results_split <- run_prediction_revision(
    project_dir = PROJECT_DIR, final_path = FINAL_RDATA,
    output_dir = OUTPUT_SPLIT, frameworks = FRAMEWORKS,
    seeds = SPLIT_SEEDS, inner_folds = INNER_FOLDS,
    n_boot = N_BOOTSTRAP, threads = THREADS,
    input_mode = "archived_final"
  )
} else {
  message("Analisi A non avviata: RUN_SPLIT_STABILITY = FALSE.")
}
```

### Risultati A

```{r results-split, echo=FALSE, fig.width=12, fig.height=4.5}
report_split <- prediction_revision_report(OUTPUT_SPLIT, FRAMEWORKS)
if (is.null(report_split)) {
  cat("Non sono ancora presenti risultati dell'analisi A.\n")
} else {
  cat("Compendi completati: ", paste(report_split$available_frameworks, collapse = ", "), ".\n\n", sep = "")
  print(knitr::kable(report_split$summary, digits = 3,
    caption = "Analisi A: F1 fra split, con la matrice finale originale."))
  if (!is.null(report_split$plot)) print(report_split$plot)
}
```

## B. Preprocessing dentro il training: analisi separata

Questa sezione affronta la richiesta del revisore 2 e rimane disattivata finché
non si decide di eseguirla. Richiede **entrambi i file RData di Zenodo**.

Espressione e metilazione vengono riprese dalla matrice normalizzata precedente
ai filtri. Nel training di ciascun fold si eliminano le variabili non finite o
costanti, il 20% con coefficiente di variazione più basso separatamente per le
due modalità e le variabili ridondanti con correlazione assoluta superiore a
0,90 nel blocco espressione/metilazione. Si stima la riscalatura RMS sul training.
Si applicano alla validazione le colonne e i fattori così selezionati. Dopo la
CV, filtri e modello vengono stimati sull'intero training esterno e applicati al
test. Le correlazioni vengono calcolate a blocchi per ridurre la memoria.

Le annotazioni cliniche e i predittori di mutazione/pathway provengono dalle
matrici finali. La nuova RMS sul training cancella la precedente riscalatura
moltiplicativa di queste variabili. La normalizzazione archiviata, l'aggregazione
delle mutazioni e i cluster restano quelli dello studio. Valori mancanti
incontrati soltanto in validazione/test vengono passati a XGBoost senza stimare
filtri o imputazioni sul test.

La matrice normalizzata ha 15.976 variabili di espressione e 13.674 di metilazione.
Tutti i predittori omici delle matrici finali vi trovano corrispondenza; i valori
sono stati verificati a meno della riscalatura su 80 pazienti per compendio.
Questo include tutte le 21.880 variabili Drews e supporta che i conteggi maggiori
nel vecchio esempio siano un disallineamento della documentazione.

**Interpretazione:** i risultati di B restano distinti da A. Un cambiamento
rispetto agli F1 originali non andrà attribuito soltanto alla divisione train/test.

```{r run-training-fold}
if (RUN_TRAINING_FOLD) {
  results_preprocessing <- run_prediction_revision(
    project_dir = PROJECT_DIR, final_path = FINAL_RDATA,
    normalized_path = NORMALIZED_RDATA,
    output_dir = OUTPUT_PREPROCESSING, frameworks = FRAMEWORKS,
    seeds = SPLIT_SEEDS, inner_folds = INNER_FOLDS,
    n_boot = N_BOOTSTRAP, threads = THREADS,
    input_mode = "training_fold"
  )
} else {
  message("Analisi B non avviata: RUN_TRAINING_FOLD = FALSE.")
}
```

### Risultati B

```{r results-training-fold, echo=FALSE, fig.width=12, fig.height=4.5}
report_preprocessing <- prediction_revision_report(OUTPUT_PREPROCESSING, FRAMEWORKS)
if (is.null(report_preprocessing)) {
  cat("Non sono ancora presenti risultati dell'analisi B.\n")
} else {
  cat("Compendi completati: ", paste(report_preprocessing$available_frameworks, collapse = ", "), ".\n\n", sep = "")
  print(knitr::kable(report_preprocessing$summary, digits = 3,
    caption = "Analisi B: F1 fra split, con preprocessing stimato nel training."))
  if (!is.null(report_preprocessing$plot)) print(report_preprocessing$plot)
}
```

## Risultati salvati e ripresa

Le due cartelle sono separate. In ognuna `F1_across_splits.csv` descrive media,
deviazione standard, mediana e range fra split; non è un intervallo di confidenza
della media. `F1_per_split_with_bootstrap.csv` contiene gli F1 e i relativi
intervalli bootstrap, condizionati a ciascun modello e alla composizione del test.
Le predizioni ripetute dello stesso paziente non sono mai riunite come se fossero
osservazioni indipendenti. Eventuali F1 bootstrap indefiniti vengono contati e
l'intervallo interessato resta mancante, senza scartarli silenziosamente.

Si salvano anche predizioni, assegnazioni train/test, parametri selezionati,
risultati della CV e modelli. Ogni split completato ha un checkpoint: rilanciando
si riparte dagli split mancanti. Uno split interrotto viene ricalcolato.
Checkpoint incompatibili con dati, modalità, semi, codice o versioni software
vengono rifiutati; per una corsa modificata usare una nuova cartella dei risultati.

La precedente esecuzione interrotta al primo fold usava la cartella
`results/revision/prediction/Drews`. Le due nuove sezioni usano sottocartelle
diverse: non è necessario cancellare i vecchi file né riutilizzarli.

Gli intervalli delle nuove predizioni non devono essere attribuiti agli F1
storici 0,93, 0,80 e 0,24 senza le corrispondenti predizioni originali.

```{r session, echo=FALSE}
sessionInfo()
```
